臺灣臺中地方法院刑事裁定　　　　　　　　　　　　　　九十年度自字第八四三號
　　自　訴　人　丁○○
　　被　　　告　甲○○
　　　　　　　　吳日盛
　　　　　（原名丙○○）
右列被告因偽造印文等案件，經自訴人提起自訴，本院裁定如左：
    主  文
自訴駁回。
    理  由
一、自訴意旨略以：被告甲○○、吳日盛（原名丙○○）意圖為自己不法之所有，基
    於犯意聯絡，於民國八十八年八月十九日，至臺中市○○路五七巷四號一樓自訴
    人丁○○所開設之一路發車行，購買車牌號碼ＯＮ—五二五六號自用小客車一部
    ，約定價金為新台幣（下同）四十一萬元，被告二人於簽約時僅支付現金八萬七
    千元，其餘價款被告二人交予自訴人有被告二人及得恩堂眼鏡有限公司（下稱得
    恩堂公司）背書之客票二紙（下稱系爭支票）做為清償，並保證如期兌現，自訴
    人不疑有他，即將上開自用小客車過戶予被告吳日盛；詎系爭支票屆期竟因存款
    不足及拒絕往來而遭退票，經自訴人向得恩堂公司追索，該公司否認曾在系爭支
    票上背書，並表示系爭支票上「得恩堂眼鏡公司」之印文係偽造，而被告二人亦
    不知去向，自訴人始知受騙，而認被告二人共同涉有刑法第二百十七條之偽造印
    章、印文及第三百三十九條第一項之詐欺取財等罪嫌。
二、按受命法官於自訴案件第一次審判期日前訊問及調查結果，如認為案件有刑事訴
    訟法第二百五十二條至第二百五十四條之情形者，得以裁定駁回其自訴，刑事訴
    訟法第三百二十六條第三項定有明文。
三、本件自訴人認被告二人涉有偽造印章、印文及詐欺取財等罪嫌，無非以伊用電話
    向得恩堂公司詢問，得恩堂公司否認曾在系爭支票上背書、系爭支票屆期未獲兌
    現等為主要論據。訊據被告甲○○、吳日盛均堅決否認有何偽造印章、印文及詐
    欺取財犯行，被告甲○○辯稱：伊之前承包得恩堂公司之工程，系爭支票是得恩
    堂公司高雄南區區經理乙○○交給伊做為工程款的支票，乙○○是當面在系爭支
    票背面蓋上得恩堂公司的印章，所以系爭支票背面「得恩堂眼鏡公司」的印文並
    非偽造，而且系爭支票跳票後，伊有另外拿一張十五萬元之客票交給自訴人，該
    張支票有兌現，伊並無詐騙自訴人之意圖等語；被告吳日盛辯稱：伊是幫甲○○
    開車的，本件甲○○是借用伊名義來買車子，車子的錢由甲○○負責支付，系爭
    支票也是甲○○交給自訴人的，與伊無關等語。
四、按犯罪事實應依證據認定之，無證據不得推定其犯罪事實，刑事訴訟法第一百五
    十四條定有明文。其次，認定不利於被告之事實，須依積極證據，苟積極證據不
    足為不利於被告事實之認定時，即應為有利於被告之認定，更不必有何有利之證
    據，最高法院三十年上字第八一六號著有判例可資參照。再者，刑法第三百三十
    九條第一項詐欺取財罪之成立，以意圖為自己或第三人不法所有，以詐術使人將
    本人或第三人之物交付為要件，所謂以詐術使人交付，必須被詐欺人因其詐術而
    陷於錯誤，若其所用方法，不能認為詐術，亦不致使人陷於錯誤，即不構成該罪
    ，有最高法院四十六年台上字第二六○號判例可憑。至於債務人於債之關係成立
    後，如有未依債之本旨履行債務之情形，在一般社會經驗上可能之原因甚多，縱
    令是出於惡意不為履行，苟無足以證明債務人在債之關係發生時，自始即具有不
    法所有意圖之積極證據，亦僅能令負民事之債務不履行責任，尚不得據此事後債
    務不履行之客觀事態，逕而推定債務人原先主觀上即具有詐欺取財之犯意。
五、經查：
  (一)關於自訴人指被告二人偽造章、印文部分：
    被告甲○○所辯系爭支票乃得恩堂公司高雄南區區經理乙○○所交付之工程款支
    票一節，經本院向得恩堂公司函詢，該公司回覆：「一、乙○○確實曾任本公司
    之區長一職，但已於九十年二月十五日離職‧‧‧二、本公司之關係企業在八十
    八年間有轉包工程予點雅裝潢行（即被告甲○○開設之裝潢行），總工程款為三
    百零五萬一千四百五十元正‧‧‧三、有關貴院檢附二張支票背書，其中『得恩
    堂眼鏡有限公司』部分為一般之發票章，而非印章」，足見被告甲○○前揭所辯
    ，非屬無據，且經本院進一步發函向得恩堂公司查證系爭支票上「得恩堂眼鏡公
    司」背書之印文究係真正或偽造，該公司函覆：「有關貴院檢附二張支票背書，
    其中『得恩堂眼鏡有限公司』部分經再一步確認為門市所使用之一般收發章，而
    非印章或發票章」。由上開得恩堂公司二次回函，均未提及系爭支票上「得恩堂
    眼鏡公司」背書之印文係他人所偽造，尚難認定系爭支票上「得恩堂眼鏡公司」
    背書之印文屬於偽造，進而無從推斷被告二人有偽造該印章、印文之犯行。
  (二)關於自訴人指被告二人詐欺取財部分：
  1.自訴人所指被告二人於右揭時地，向其購買車牌號碼ＯＮ—五二五六號自用小客
    車，約定價款四十一萬元，被告二人於簽約時僅支付現金八萬七千元，其餘價款
    被告二人交付系爭支票做為清償，然系爭支票屆期卻因存款不足及拒絕往來而遭
    退票等情，業據提出系爭支票及退票理由單影本各二紙、存證信函影本一紙為證
    ，並經被告二人供承不諱，堪信為真實，惟此僅足以證明被告二人於買賣契約成
    立後，有未依約給付價金之客觀事實，尚無從推斷被告二人於訂約時主觀上即具
    有不法所有意圖。
  2.依自訴人所述被告二人向其購買上開自用小客車之經過，可知本件自訴人之所以
    願意與被告二人成立買賣契約，乃單純之生意交易，其中並無牽涉任何被告二人
    施用詐術之行為，且自訴人同意收受系爭支票做為清償，亦係本於其個人社會經
    驗及風險評估後所為之判斷，並無陷於錯誤之情形可言。又被告甲○○所辯其於
    系爭支票跳票後，已另交付票面金額為十五萬元之支票予自訴人做為清償一情，
    為自訴人所是認，顯見被告二人主觀上並無為自己不法所有之意圖。
  3.況被告二人於自訴人提起自訴後，已與自訴人達成和解，由被告甲○○償還自訴
    人現金八萬五千元，並交付另紙票面金額為十五萬元之支票予自訴人，業據自訴
    人陳明在卷，益徵被告二人實無詐騙自訴人之意圖。
六、綜上所述，系爭支票上「得恩堂眼鏡公司」之背書既非偽造，且本件被告二人與
    自訴人訂立買賣契約時，亦無行使詐術使自訴人陷於錯誤或隱匿真實真分使自訴
    人無處求償之情形，則被告二人交予自訴人做為清償價款之系爭支票嗣後縱因存
    款不足及拒絕往來而遭退票，亦僅屬單純民事債務不履行之問題，與刑責無涉。
    此外，復查無其他積極證據足資證明被告二人有自訴人所指偽造印章、印文及詐
    欺取財等犯行，本件被告二人犯罪嫌疑應屬不足，揆諸首揭說明，爰以裁定駁回
    自訴。
據上論斷，應依刑事訴訟法第三百二十六條第三項、第二百五十二條第十款，裁定如
主文。
中      華      民      國      九十一    年      九    月    二十七    日
                                臺灣臺中地方法院刑事第四庭
                        審判長法  官  鄭  文  祺
                                          法  官  張  靜  琪
                                          法  官  羅  智  文
右正本證明與原本無異。
如不服本裁定，應於裁定送達後五日內向本院提出抗告狀。
                                          書記官
中      華      民      國      九十一    年      十    月      一      日
